【裁判字號】    88,上,942
【裁判日期】    890118
【裁判案由】    分割共有物
【裁判全文】
臺灣高等法院民事判決  八十八年度上字第九四二號
      上  訴  人    宜蘭市公所
      法定代理人    呂國華
      訴訟代理人    李秋銘律師
      複  代理人    林健智律師
      送達代收人    楊德傑    .
      被  上訴人    甲○○    .
      訴訟代理人    楊德海律師
      複  代理人    余鑑昌律師
右當事人間請求分割共有物事件，上訴人對於中華民國八十八年六月二日臺灣宜蘭地
方法院八十七年度重訴字第五七號第一審判決提起上訴，本院判決如左：
    主    文
上訴駁回。
第二審訴訟費用由上訴人負擔。
    事    實
甲、上訴人方面：
壹、聲明：
一原判決廢棄。
二駁回被上訴人在第一審之訴，並請求依附圖乙案分割。
貳、陳述：除引用原判決記載者外，補稱：
一坐落宜蘭縣宜蘭市○○段一二○號（以下僅稱地號）土地使用分區為住宅區，一二
  ○之一、一二○之二號為道路用地，一二○之三號為鐵路用地，因使用分區不同，
  價值懸殊，各共有人就不同使用分區之土地，實無保持原共有關係共有之意思，參
  諸地籍測量實施規則第二百四十一條規定及最高法院八十四年台上字第一六三○號
  判決意旨，應不得合併分割。
二一二○之一號土地北方為一一七之一七、一一七之二○○號土地，地目均為「水」
  ，原係同筆土地，伊於民國（下同）六十四年一月三日，向原所有權人黃枝茂、黃
  清田、黃清泉三人買受取得；嗣於七十五年五月一日，由主管機關逕自一一七之一
  七地土地分割出一一七之二○○號土地。
三一二○之一號土地南方為一一八之五號、一一八之六號、一一八之三號土地，其地
  目同為「水」，與另筆一一八號土地均係伊與訴外人黃振東、黃順和二人共有，伊
  應有部分八四○分之三四六，黃振東應有部分八四○分之二二九，黃順和應有部分
  八四○分之二二九。
四土地目前使用現狀，一二○之一號大部分係作為排水溝使用，一二○之三號則為鐵
  道用地，其餘部分之一二○之一及一二○之二號土地，緊鄰溝圳兩側，作為菜圃使
  用。
五因當年價購土地之相關資料已無案可稽，不能確知購買土地之目的及當年何以未辦
  理分割登記，亦無法查證證人林溪木、黃榮貴證詞是否真正。惟系爭土地部分為鐵
  路用地，並非伊所使用，被上訴人所稱供作水溝之用云云，顯有不實。又伊於五十
  七年九月間購買系爭土地時，該等土地並無不能分割之情事，再參諸伊以整筆方式
  購買附近土地，苟上訴人購買土地之目的係在作為公共設施之使用，當時即可將公
  共設施部分為分割登記，乃於買賣之時，僅辦理應有部分之移轉，並未辦理分割，
  則當初購買土地是否作為公共設施使用，不無疑問。
六伊係以價購方式購買土地，被上訴人已取得該讓售部分之代價，若分割共有物時又
  將價值較高之一二○號土地分歸為其所有，將受有雙重之利益，其所主張之分割方
  案顯失公允。至於伊主張之分割方案，土地來日若有徵收之問題時，依相關法規即
  可處理，於分割方案中無須考慮徵收問題。
七依最高法院六十三年台上字第二六八○號判例判例意旨，於依原物之數量按其應有
  部分之比例分配，價值顯不相當時，方有依其價值按其應有部分比例分配之適用。
  一二○號、一二○之一號、一二○之二號、一二○之三號四筆土地，合計面積為一
  四三一平方公尺，如合併分割，被上訴人應有部分一三八○分之一二五六應分得一
  三○二‧四二平方公尺，伊應有部分一三八○分之一二四，應分得一二八‧五八平
  方公尺。然依被上訴人分割方案，被上訴人分得一二○號土地，面積為一二九二平
  方公尺，伊分得一二○之一號、一二○之二號、一二○之三號土地，面積合計為一
  三九平方公尺，與依兩造應有部分比例計算之面積並不相符，既非依原物之數量按
  其應有部分之比例分配，且其價值顯不相當，則原判決依被上訴人分割方案分割，
  於法尚有未合。
參、證據：除引用原判決所載外，補提地籍圖謄本二紙、土地登記簿謄本六份為證。
乙、被上訴人方面：
壹、聲明：駁回上訴。
貳、陳述：除引用原判決記載者外，補稱：
一據當初辦理土地徵購業務之代書林溪木與他筆土地地主黃榮貴於原審之證詞，上訴
  人當時向伊及附近十餘名地主購買土地之目的，係供興建排水溝之用，事實上所購
  買之土地亦已興建排水溝完成，該排水溝面積與所購買之土地復相符合，足證證詞
  為真實。
二現一二０號、一二０之一號、一二０之二號、一二０之三號土地均自原一二０號土
  地分割，分割後之一二０之一號、一二０之二號土地為道路用地，一二０之三號土
  地為鐵路用地，該三筆土地面積合計為０．０一三九公頃，與上訴人購買之權利範
  圍相當，可見上訴人向伊購買土地，係配合興建宜蘭市都市○○○○○段大排水溝
  工程」之用。上訴人購買後即進行施工興建水溝，伊則依擁有之應有部分面積耕種
  ，三、四十年來均未就使用土地發生爭執。
三按共有土地於分割前，各共有人之權利係抽象存在土地之每一位置，上訴人主管宜
  蘭市都市計劃之公共工程設計及施工，若非購買土地時即有分割並單獨使用系爭一
  二０之一號、一二０之二號、一二０之三號土地興建排水溝計劃，豈有可能逕行施
  工單獨使用上開三筆土地？若依上訴人所提方案分割，將造成排水溝公共設施建築
  於伊私有土地上，需再次辦理土地徵收，豈合乎公平原則及土地之經濟利用。
四數宗土地，共有人相同，若原屬同筆土地，因分割而成為多筆，且參酌地形暨分割
  後均能充分利用，實務認為應予合併分割。何況本件土地若不合併分割，將發生土
  地無法利用之情形，蓋一二０之二號土地面積僅二０平方公尺，一二０之三號土地
  面積僅六平方公尺，若逐筆分割，上訴人所分得之面積幾可以無立足之地形容，若
  兼採原物分配及變價分配兩案同行，將造成土地零散，有違分割共有物之目的在增
  加土地利用之本質。
參、證據：引用原判決記載。
    理    由
一被上訴人主張：原一二０號土地為伊所有，上訴人於五十七年間向伊購買其中０‧
  ０一二四公頃土地並向附近地主購買土地，以供興建壯一段排水溝，惟並未辦理分
  割，而登記為共有，上訴人之應有部分為一三八０分之一二四、伊之應有部分為一
  三八０分之一二五六，嗣一二０號土地經主管機關逕行分割為一二０號、一二０之
  一號、一二０之二號、一二０之三號土地，兩造應有部分維持不變，伊多次請求上
  訴人以現在使用狀況分割，為上訴人所拒等情，依民法第八百二十四條規定，求為
  合併兩造共有土地，按使用現狀分割之判決。
二上訴人則以：伊購買本件土地之資料已不存在，無法確知當年購買土地之目的及未
  辦理分割登記之原因，兩造現共有四筆土地，依法不能合併分割，如按被上訴人方
  案分割，被上訴人所分得土地價值較高，應依伊所定方案分割較為合理等語，資為
  抗辯。
三查原一二０號土地為被上訴人所有，於五十七年十一月二十日以買賣為原因，將其
  中應有部分一三八○分之一二四移轉登記為上訴人所有，被上訴人仍保有應有部分
  一三八０分之一二五六。嗣宜蘭縣政府於六十一年九月將原一二○號土地逕行分割
  為一二○號及一二○之一號二筆土地，復於七十五年四月二十四日再逕予分割，一
  二０號分割為一二○號及一二０之二號二筆，一二０之一號分割為一二０之一號、
  一二０之三號，兩造所登記之應有部份仍維持不變，又兩造間並無不為分割之契約
  ，亦無因物之使用目的不能分割情事，被上訴人曾請求上訴人會同辦理共有物分割
  登記，為上訴人所拒等事實，為兩造所不爭，並有上訴人提出之土地登記簿謄本、
  申請書、宜蘭市公所函為證，堪信為真實。
四按共有物分割之方法不能協議決定者，法院得因各共有人之聲請命為以原物分配於
  各共有人或變賣共有物，以價金分配於各共有人，民法第八百二十四條第二項定有
  明文，兩造既未能協議定分割方法，被上訴人請求裁判分割，即無不合。而法院定
  分割方法時，應斟酌各共有人之利害關係及共有物之性質為適當之決定，經查：
（一）基於一物一權原則，共有數宗土地者，其共有關係原則上分別存在於每宗土地
  之上，除經全體共有人同意外，法院固不得任意予以合併分割，惟若原為一宗土地
  ，因行政主管機關為行政目的逕為分割而增加地號者，尚不得因而謂共有人有變更
  原來一共有關係為多數共有關係之意思，法院應得斟酌其地形、位置及各人應有部
  分，暨分割後利用情形，合併各地號土地而為分割。查現一二０號、一二０之一號
  、一二０之二號、一二０之三號土地係由原一二０號分割而來，兩造應有部分亦係
  沿續原一二○號土地之登記，已如前述，且現一二０號土地編為住宅區，由被上訴
  人耕作，一二０之一號、一二０之二號土地編為道路用地，其中一二０之一號土地
  大部分為排水溝使用，其餘部分及一二○之二號土地，係緊鄰溝圳兩側，現作為菜
  圃，一二０之三地號編為鐵路用地，現為鐵道使用等情，有被上訴人提出之土地登
  記簿謄本、宜蘭縣宜蘭市公所製發土地使用分區證明書、照片為證，並經原審至現
  場勘驗明確，製有勘驗筆錄可稽，依上開說明，系爭四筆土地即非不得合併而為分
  割。地籍測量實施規則第二百四十一條，係就合併申請複丈而為規定，與土地合併
  分割無關，上訴人以此辯稱不得合併分割云云，要不足採。
（二）上訴人為於鐵道旁興建大排水溝向包括被上訴人在內之十餘名地主購買土地，
  大多辦妥分割登記等情，已經當年承辦其他地主分割登記之代書林溪木結證在卷，
  核與另名地主即被上訴人之弟黃榮貴供述情節相符，且大排水溝位於一二○之一號
  、一一七之一七號、一一八之五號、一一九之五號等土地上，有地籍圖可稽，分別
  自五十二年間至六十四年間以買賣為原因登記為上訴人單獨所有或分別共有等情，
  亦經本院向宜蘭縣宜蘭地政事務所查詢屬實，有該所檢附之土地登記簿謄本可憑，
  足見被上訴人主張上訴人係為興建大排水溝始向伊及其他地主購買土地等情，非不
  可採信。上訴人為公務機關，徒以未能查得當年購買土地及興建大排水溝之資料，
  而否認被上訴人之主張，並不足採。
（三）原一二０號土地面積為一三八０平方公尺，上訴人之應有部分為一三八○分之
  一二四，折算面積為一二四平方公尺，地籍重測後，現一二○號土地面積為一二九
  二平方公尺、一二○之一號土地為一一三平方公尺、一二○之二號土地為二○平方
  公尺、一二○之三號土地面積為六平方公尺，有前開土地登記簿謄本足憑，四筆土
  地面積合計為一四三一平方公尺，以兩造應有部分折算，上訴人應有面積為一二九
  平方公尺（按四捨五入進位法計算），被上訴人應有面積為一三○二平方公尺。
（四）一二○之一號、一二○之二號、一二○之三號土地，分別編定為道路用地及鐵
  路用地如前述，依地籍圖可知面積僅六平方公尺之一二○之三號土地係在排水溝與
  原來鐵路所在一一四之二號土地間，而編為鐵路用地。各該土地之性質係供公眾使
  用，原不宜分歸私人所有，且所以有此不同使用分區係因上訴人興建排水溝所致，
  其因使用區分致生之不利益，被上訴人主張應由上訴人承受，即非無據。依被上訴
  人主張之分割方案，即將一二○號土地分歸上訴人所有，其餘一二○之一號、一二
  ○之二號、一二○之三號土地分歸上訴人所有，可使土地充分利用，並符合被上訴
  人當時購買土地本意，且上開一二○之一號、一二○之二號土地面積已大於上訴人
  依應有部分計算之面積，被上訴人復願將一二○之三號土地分歸上訴人所有，對上
  訴人並無不利，被上訴人所分得面積雖小於其應有部分計算之面積，惟係出於自願
  ，應為適當分割方案。上訴人主張按宜蘭地政事務所複丈成果圖乙案分割方案分割
  ，亦即就四筆土地各別分割，其所分得之土地面積分別為一二○號部分為一一六‧
  ○九平方公尺、一二○之一號部分為一○‧一五平方公尺、一二○之二號部分為一
  ‧○八平方公尺、一二○之三號部分為○‧五四平方公尺，不但面積過於狹小，對
  土地無法充分利用，且與其當初購買土地目的不符，更造成性質上應供公眾使用之
  土地歸被上訴人私人所有，使法律關係更錯綜複雜，顯非適當之分割方式。
五綜上所述，上訴人為興建大排水溝而向被上訴人購買土地，因未辦妥分割登記而成
  為共有人，兩造不能協議分割，被上訴人訴請判決分割，並以被上訴人提出分割方
  案為適當，原審因而准如所請，即無不合。上訴意旨指摘原判決為不當，聲明廢棄
  改判，為無理由，應予駁回。
六據上論結，本件上訴為無理由。依民事訴訟法第四百四十九條第一項、第七十八條
  ，判決如主文。
中      華      民      國    八十九    年      一      月     十八     日
                              臺灣高等法院民事第五庭
                                  審判長法  官  黃  熙  嫣
                                        法  官  黃  小  瑩
                                        法  官  鄭  傑  夫
右正本係照原本作成。
如不服本判決，應於收受送達後二十日內向本院提出上訴書狀，其未表明上訴理由者
，並應於提出上訴後二十日內向本院補提理由書狀（均須按他造當事人之人數附繕本
）。
中      華      民      國    八十九    年      一      月     十九     日
                                        書記官  劉  家  聲


司法院資訊處製作；財團法人民間司法改革基金會備份。
